ACORDAO-COMPLETO-2359472

ACÓRDÃO 6582/2019 ATA 26/2019 - PRIMEIRA CÂMARA

VISTOS, relatados e discutidos estes autos de recurso de reconsideração interposto pela empresa WTM - Construções e Transportes Ltda. contra o Acórdão 8212/2018-TCU-Primeira Câmara,
ACORDAM os Ministros do Tribunal de Contas da União, reunidos em sessão da Primeira Câmara, diante das razões expostas pelo Relator, em:
9.1. com fulcro nos arts. 32, I, e 33, da Lei 8.443/1992, conhecer do recurso de reconsideração para, no mérito, negar-lhe provimento;
9.2. dar ciência desta deliberação ao recorrente, à Funasa e à Procuradoria da República no Estado da Bahia.

Recurso de reconsideração interposto contra decisão que julgou irregulares as contas dos responsáveis, condenou-os em débito e aplicou-lhes a multa do art. 57 da Lei 8.443/1992.

Primeira Câmara

Prefeitura Municipal de Sobradinho - BA.

3. Interessados/Responsáveis/Recorrentes:
3.1. Interessado: Superintendência Estadual da Funasa na Bahia (26.989.350/0017-83)
3.2. Responsáveis: Genilson Barbosa da Silva (XXX.353.055-XX); WTM - Construções e Transportes Ltda. (13.582.689/0001-51)
3.3. Recorrente: WTM - Construções e Transportes Ltda. (13.582.689/0001-51).

13.1. Ministros presentes: Vital do Rêgo (na Presidência), Benjamin Zymler (Relator) e Bruno Dantas.
13.2. Ministros-Substitutos presentes: Augusto Sherman Cavalcanti e Weder de Oliveira.

ACORDAO-COMPLETO-2461984

Acórdão de Relação 3787/2021 - Primeira Câmara

Acórdão de Relação

WTM-CONSTRUCOES E TRANSPORTES LTDA

BENJAMIN ZYMLER

Ministro-Substituto Augusto Sherman Cavalcanti.

Adoto como relatório a instrução elaborada no âmbito da Secretaria de Recursos (peça 83) , cuja proposta de encaminhamento contou com a anuência de diretor da unidade técnica (peça 84) , atuando consoante delegação de competência fixada na Portaria-Serur 1/2019, e do representante do Ministério Público (peça 85) :
	"Trata-se de recurso de reconsideração interposto pela empresa WTM - Construções e Transportes Ltda. (peça 63) contra o Acórdão 8212/2018-TCU-Primeira Câmara (peça 40) , de relatoria do Exm. Ministro Augusto Sherman.
1.1 A deliberação recorrida apresenta o seguinte teor:
VISTOS, relatados e discutidos estes autos de tomada de contas especial, instaurada pela Fundação Nacional de Saúde - Funasa, em razão da não execução do objeto pactuado referente ao Termo de Compromisso TC/PAC 377/2007 (Siafi 632960) , celebrado em 31/12/2007, com o Município de Sobradinho/BA (peça 1, p. 45-47) , tendo por objeto "a execução da ação Melhorias Sanitárias Domiciliares", no âmbito do Programa de Aceleração do Crescimento - PAC, visando à construção de 288 módulos sanitários em residências da Vila São Joaquim,
ACORDAM os Ministros do Tribunal de Contas da União, reunidos em sessão da Primeira Câmara, ante as razões expostas pelo Relator, em:
9.1. considerar revel o Sr. Genilson Barbosa da Silva (CPF XXX.353.055-XX) , Prefeito Municipal de Sobradinho/BA à época dos fatos, com fulcro no art. 12, § 3º da Lei 8.443/1992;
9.2. rejeitar as alegações de defesa apresentadas pela empresa WTM Construções e Transportes Ltda. (CNPJ 13.582.689/0001-51) ;
9.3. com fundamento nos arts. 1º, inciso I, 16, inciso III, alínea "c" da Lei 8.443/1992 c/c os arts. 19 e 23, inciso III, da mesma lei, e com arts. 1º, inciso I, 209, inciso III, 210 e 214, inciso III, do Regimento Interno/TCU, julgar irregulares as contas do Sr. Genilson Barbosa da Silva (CPF XXX.353.055-XX) , Prefeito Municipal de Sobradinho/BA à época dos fatos, e da empresa WTM Construções e Transportes Ltda. (CNPJ 13.582.689/0001-51) , e condená-los ao pagamento das quantias a seguir especificadas, com a fixação do prazo de quinze dias, a contar da notificação, para que comprovem, perante este Tribunal (art. 214, inciso III, alínea "a", do Regimento Interno) , o recolhimento da dívida aos cofres da Fundação Nacional Saúde, atualizada monetariamente e acrescida dos juros de mora, calculados a partir das datas discriminadas, até a data do recolhimento, na forma prevista na legislação em vigor:
9.3.1. em solidariedade, Genilson Barbosa da Silva, ex-Prefeito, e WTM - Construções e Transportes Ltda. (CNPJ 13.582.689/0001-51) :
	Valor Original (R$) 
	Data da ocorrência

	309.543,75 (D) 
	23/8/2011

9.3.2. Genilson Barbosa da Silva, ex-Prefeito (CPF XXX.353.055-XX) , individualmente, em relação à diferença entre o valor repassado ao município e o valor pago à empresa WTM Construções e Transportes Ltda.:
	Valor Original (R$) 
	Data da ocorrência

	10.456,25 (D) 
	11/3/2011

9.4. aplicar ao Sr. Genilson Barbosa da Silva (CPF XXX.353.055-XX) e à empresa WTM Construções e Transportes Ltda. (CNPJ 13.582.689/0001-51) , individualmente, a multa prevista no art. 57 da Lei 8.443/1992 c/c o art. 267 do Regimento Interno/TCU, no valor de R$ 100.000,00 (cem mil reais) , com a fixação do prazo de quinze dias, a contar da notificação, para que comprovem, perante este Tribunal (art. 214, inciso III, alínea "a", do Regimento Interno/TCU) , o recolhimento da dívida aos cofres do Tesouro Nacional, atualizada monetariamente desde a data deste acórdão até a do efetivo recolhimento, se for paga após o vencimento, na forma da legislação em vigor;
9.5. autorizar, desde logo, nos termos do art. 28, inciso II, da Lei 8.443/1992, a cobrança judicial das dívidas, caso não atendidas as notificações; e
9.6. encaminhar cópia desta deliberação ao Procurador-Chefe da Procuradoria da República na Bahia, nos termos do § 3º do art. 16 da Lei 8.443/1992 c/c o § 7º do art. 209 do Regimento Interno do TCU, para adoção das medidas que entender cabíveis.
HISTÓRICO 
Cuidam os autos de Tomada de Contas Especial (TCE) instaurada pela Fundação Nacional de Saúde (Funasa) , em razão da não execução do objeto pactuado (inexecução parcial sem alcance social) referente ao Termo de Compromisso TC/PAC 377/2007 (Siafi 632960) , celebrado em 31/12/2007, com o Município de Sobradinho/BA (peça 1, p. 45-47) , tendo por objeto "a execução da ação Melhorias Sanitárias Domiciliares", no âmbito do Programa de Aceleração do Crescimento - PAC, visando à construção de 288 módulos sanitários em residências da Vila São Joaquim, no mencionado município, conforme Plano de Trabalho (peça 1, p. 9-13) .
A vigência pactuada ficou estabelecida para o período de 31/12/2007 a 20/12/2014 (peça 2, p. 325) , sendo que os recursos previstos para a implementação do objeto foram orçados no valor total de R$ 825.890,46, sendo R$ 25.890,46 como contrapartida do Convenente (peça 2, p. 330) , e R$ 800.000,00, à conta do concedente (peça 1, p. 49) . A Fundação Nacional de Saúde liberou, parcialmente, R$ 320.000,00, creditados na conta bancária de titularidade da Prefeitura Municipal de Sobradinho/BA em 11/3/2011 (peça 1, p. 245) .
Considerando que as últimas vistorias in loco realizadas pela concedente atestaram a realização de apenas 11,5% do objeto e ainda com irregularidades, por meio do Acórdão 8212/2018-TCU-Primeira Câmara (peça 40) , foram julgadas irregulares as contas do ex-prefeito de Sobradinho/BA, Sr. Genilson Barbosa da Silva e da empresa WTM - Construções e Transportes Ltda. Os responsáveis foram condenados, solidariamente, em débito (item 9.3.1) e lhes foi aplicada, individualmente, a multa proporcional ao débito, do art. 57 da Lei 8.443/1992 (item 9.4) .
Examinam-se, nesta oportunidade, o recurso de reconsideração interposto pela empresa WTM - Construções e Transportes Ltda. (peça 63) contra o citado julgado.
EXAME DE ADMISSIBILIDADE 
O recurso preenche os requisitos de admissibilidade, conforme exigência do art. 33 da Lei 8.443/1992 (Lei Orgânica do TCU) . Refere-se, ainda, a responsáveis legitimados e meio recursal adequado para impugnar o Acórdão 8212/2018-TCU-Primeira Câmara (peça 40) .
Dessa forma, ratifica-se a proposta de conhecimento do recurso, com efeito suspensivo, formulada no exame de peça 70, acolhidas pelo Relator, Exmo. Ministro Benjamin Zymler, conforme Despacho de peça 73.
EXAME DE MÉRITO
	No recurso trazido (peça 63) , será necessário verificar, em síntese, se:
	EM PRELIMINAR
	a) a empresa WTM - Construções e Transportes Ltda. possui legitimidade para ser responsável no presente processo de TCE, haja vista a alegação da empresa de que participou apenas na realização das obras;
	b) houve nulidade na instauração do processo de Tomada de Contas Especial, considerando eventual desrespeito às regras contidas na IN TCU 71/2012, especialmente quanto à adoção de medidas administrativas internas.
	NO MÉRITO
		a) houve alguma excludente de responsabilidade em relação à empresa contratada, seja pelo cumprimento do contrato de prestação de serviço, seja pela por fato da administração, seja pela ausência de elementos referentes à improbidade administrativa.
	DAS PRELIMINARES
Da análise da legitimidade da empresa
Em sua defesa, a empresa WTM - Construções e Transportes Ltda. defende que não deveria ser parte legitima para compor o presente processo, haja vista ter dever de apenas realizar as obras e emitir as respectivas notas fiscais (peça 63, p. 2-4) .
Assim, entende que não pode ser condenada solidariamente, tampouco em quaisquer tipos de multas, por irresponsabilidades exclusivas do prefeito municipal.
Análise
Inicialmente, cabe consignar que a empresa WTM - Construções e Transportes Ltda. foi citada por ter recebido pagamentos por serviços que não foram executados ou foram prestados em desconformidade com o plano de trabalho. Portanto, a solidariedade no presente caso não diz respeito à relação jurídica processual da prestação de contas da aplicação dos recursos (correta aplicação) , mas sim em relação aos recursos federais recebidos sem a respectiva contrapartida (irregularidades na execução) . 
Nos termos do Ofício 0135/2017-TCU-SECEX-AL, de 20/1/2017 (peça 9) , a empresa WTM - Construções e Transportes Ltda. foi ouvida em razão do recebimento de pagamentos por serviços não executados com recursos do Termo de Compromisso 86/2008, especialmente quanto aos Relatórios de Visitas Técnicas, de 25/10/2011 (peça 2, p. 332-333) , de 30/5/2012 (peça 2, p. 340-341) e de 5/8/2013 (peça 1, p. 145) , o que resultou no seu enriquecimento sem causa, em detrimento do erário federal. Nesse raciocínio, seguem enunciados extraídos da jurisprudência selecionada.
A empresa contratada que concorreu para o dano ao erário ao emitir documentos fiscais e recibos sem a correspondente prestação dos serviços, para dar aparência de regularidade à execução do convênio, deve ser responsabilizada solidariamente com o gestor público, nos termos do art. 16, § 2º, da Lei 8.443/1992. (Acórdão 6107/2017-TCU-Primeira Câmara, relator Ministro Bruno Dantas) 
Notas fiscais desprovidas de elementos indispensáveis à comprovação da regular aplicação dos recursos de convênio nos fins previstos impõem a condenação ao ressarcimento do débito, tanto do gestor como da empresa fornecedora. (Acórdão 1707/2015-TCU-Primeira Câmara, relator Ministro José Múcio Monteiro) 
No presente caso, por meio de vistorias in loco, a Funasa atestou a realização física de apenas 11,5% do objeto pactuado, sendo que o pouco executado não teve alcance social. 
Considerando que os recursos federais repassados foram utilizados e pagos à empresa WTM - Construções e Transportes Ltda. (item 23) , conforme registros na Nota de Liquidação (peça 1, p. 237) , Ordem de Pagamento (peça 1, p. 235) , Nota Fiscal 707/2011 (peça 1, p. 241) , comprovante de transferência (peça 1, p. 243) e no extrato bancário (peça 1, p. 255) , a diferença entre a execução física atestada (11,5%) e a esperada foi considerada recebimento de valores sem a respectiva contraprestação. Portanto, in casu, entendeu-se que a empresa concorreu para o dano ao erário, podendo, assim, ser responsabilizada solidariamente no débito. 
Pelo exposto, entende-se pelo não acolhimento das razões recursais.
Da análise do respeito às regras para instauração de TCE (IN TCU 71/2012) 
Em sua defesa, a empresa WTM - Construções e Transportes Ltda. sustenta que a não adoção das medidas administrativas internas previamente à instauração da TCE por parte da Funasa não observou a norma regulamentadora (IN TCU 71/2012) , sendo caso de nulidade (peça 63, p. 4-6) .
Assim, entende que não pode ser condenada solidariamente, tampouco em quaisquer tipos de multas, por irresponsabilidades exclusivas do prefeito municipal.
Análise
Compulsando os autos, é possível constatar que a Funasa adotou sim as medidas necessárias previamente ao envio do processo para julgamento pelo Tribunal.
Houve realização de diversas vistorias in loco do objeto pactuado. Conforme registro nos autos, é possível verificar que a Funasa realizou o acompanhamento do objeto, tendo sido emitido o último relatório em 5/8/2013 (peça 1, p. 145) , atestando a execução de 11,5% do total pactuado. Sobre o ponto, é oportuno trazer alguns itens/trechos do relatório do acórdão recorrido (peça 42, p.1-2) :
5. A motivação para a instauração desta Tomada de Contas Especial refere-se ao não atingimento do objeto pactuado, conforme consta dos relatórios de decorrentes das visitas técnicas realizadas in loco em 25/10/2011 (peça 2, p. 332-333) , em 30/5/2012 (peça 2, p. 340-341) , e, finalmente, em 5/8/2013 (peça 1, p. 145) , todos emitidos pela Fundação Nacional de Saúde.
6. O Parecer Técnico do último Relatório de Visita Técnica, de 5/8/2013, conclui: 'no momento verificou-se que a obra se encontra paralisada, porém, com algumas modificações já executadas pelos próprios moradores. Foi verificado ainda que as pendências citadas no relatório anterior continuam na mesma situação' (peça 1, p. 145) .
7. O referido Relatório de Visita Técnica (peça 1, p. 145) e a Planilha de Cálculo dos Serviços Executados (peça 2, p. 353) , cujos dados foram considerados no Relatório do Tomador das Contas, constatam um percentual de execução física de 11,5%, sendo impugnadas as despesas correspondentes ao percentual não executado, ou seja, 88,5%. O Relatório informa que o objeto do projeto não foi atingido (peça 1, p. 145) .
[...]
9. O Tomador das Contas emitiu o Relatório de Tomada de Contas Especial (peça 2, p. 307-315) , com data de 9/11/2015, onde os fatos estão circunstanciados. O Prefeito Municipal de Sobradinho/BA, na gestão 2009-2012, Sr. Genilson Barbosa da Silva, foi responsabilizado em razão de não aprovação da Prestação de Contas do Termo de Compromisso TC/PAC nº 377/2007. 
10. Embora a constatação de inexecução tenha sido de 88,5% da obra prevista no Plano de Trabalho, verificou-se que os restantes 11,5% executados não tiveram alcance social. Deste modo, o gestor municipal de então, Sr. Genilson Barbosa da Silva, foi responsabilizado pelo valor total liberado no âmbito do Termo de Compromisso TC/PAC nº 377/2007, ou seja, R$ 320.000,00.
11. A empresa contratada para execução da obra pactuada, WTM - Construções e Transportes Ltda. (CNPJ 13.582.689/0001-51) foi responsabilizada, solidariamente, pelo valor de R$ 309.543,75, correspondente ao pagamento efetivado à empresa, em 23/8/2011, conforme registros na Nota de Liquidação (peça 1, p. 237) e no extrato bancário (peça 1, p. 255) .
A instauração da TCE somente ocorreu em 2015 (peça 2, p. 263) , com relatório emitido em 9/11/2015 (peça 2, p. 307-315) . 
Nesse paralelo, constatou-se que a prefeitura foi notificada em diversas ocasiões (peças 1, p. 149, 161, 2, p. 34) , bem como a empresa contratada (peça 2, p. 50, 62, 205 e 277) , inclusive quanto à possibilidade de recolhimento do débito ainda na fase interna, no âmbito administrativo. Portanto, como demonstrado, apesar de regularmente notificado, a recorrente não respondeu às notificações na fase interna. Abaixo, segue itens do relatório do acórdão recorrido que ratificam o ponto em questão (peça 42, p.3) .
15. Mediante a Notificação 97/SUEST/SECOV/SOPRE/BA o Concedente informou ao ex-Prefeito que irregularidades detectadas no âmbito do Termo de Compromisso TC/PAC nº 377/2007 deveriam ser sanadas, vez que a obra atingira apenas11,5% de execução, restando o objeto pactuado sem alcance social (peça 2, p. 34) .
16. Os agentes responsabilizados tiveram diversas oportunidades de defesa, conforme se verifica nas notificações encaminhadas pelo Concedente, acostadas nos autos:
Para o ex-prefeito, Genilson Barbosa da Silva
Notificação 170/2014, de 25/9/2014, (peça 1, p. 161) 
Notificação 097/2015, de 31/3/2015, (peça 2, p. 34) 
Notificação por edital, DOU de 4/5/2015, (peça 2, p. 70) 
Notificação TCE 001/2015, de 16/10/2015, (peça 2, p. 235) 
Para a empresa WTM - Construções e Transportes Ltda. (Sr. Renato Garrido Medeiros) 
Notificação 098/2015, de 31/3/2015, (peça 2, p. 50) 
Notificação 130/2015, de 24/4/2015, (peça 2, p. 62) 
Notificação TCE 002/2015, de 16/10/2015, (peça 2, p. 263) 
17. Os responsáveis não se manifestaram acerca das mencionadas notificações. Mantiveram-se silentes.
Outrossim, destaca-se que, embora seja recomendável a participação dos responsáveis no âmbito da fase interna, não há prejuízo ao exercício do contraditório e da ampla defesa em razão da ausência de oportunidade de defesa na fase interna de tomada de contas especial, pois nessa etapa, em que se coletam evidências para fins de apuração dos fatos e das responsabilidades, não há uma relação processual constituída. A garantia ao direito de defesa ocorre na fase externa, com o chamamento do responsável aos autos, a partir da sua citação válida. Dando fundamentos ao raciocínio, seguem enunciados extraídos da jurisprudência selecionada:
A ausência de notificação do responsável na fase interna do processo de tomada de contas especial não implica vício, porquanto a fase interna constitui procedimento inquisitório de coleta de provas, assemelhado ao inquérito policial, e a fase externa, que se inicia com a autuação do processo no TCU, é que garante o direito à ampla defesa e ao contraditório. (Acórdão 653/2017-TCU-Segunda Câmara, relator Ministro Augusto Nardes) 
Não há prejuízo ao exercício do contraditório e da ampla defesa em razão do não chamamento do responsável aos autos na fase interna da tomada de contas especial, pois nessa etapa, em que se coletam evidências para fins de apuração dos fatos e das responsabilidades, não há uma relação processual constituída. A garantia ao direito de defesa ocorre na fase externa, com a citação válida do responsável. (Acórdão 4938/2016-TCU-Primeira Câmara, relator Ministro Bruno Dantas) 
No processo de tomada de contas especiais, a instauração do contraditório, para fins de condenação por parte do TCU, ocorre na fase externa, por meio da regular citação pelo Tribunal, sendo irrelevante a ocorrência ou não de notificação anterior pelo órgão concedente. (Acórdão 1522/2016-TCU-Plenário, relator Ministro Benjamin Zymler) 
Assim, não merecem prosperar as alegações de prejuízo à defesa por ausência de adoção de medidas administrativas por parte da Funasa e/ou participação na fase interna da TCE. 
DO MÉRITO
Da análise da das excludentes de responsabilidade 
Em sua defesa (peça 63, p. 6-11) , a empresa WTM - Construções e Transportes Ltda. argumenta sinteticamente que:
	a) a inexecução da obra ocorreu por fato da administração, especialmente pela ausência de repasse das demais parcelas do ajuste;
	b) não há comprovação de ato ilícito caracterizador de improbidade administrativa. Isto é, não houve conduta dolosa ou culposa da empresa e muito menos resultado ilícito e imoral.
Nessa perspectiva, requer o provimento de suas alegações e o afastamento de sua condenação.
Análise
Em relação ao argumento de inexecução por fato da administração, de fato, não houve o repasse da integralidade dos recursos previstos no âmbito do TC/PAC 377/2007, cujo objeto foi a construção de 288 módulos sanitários em residências da Vila São Joaquim, conforme Plano de Trabalho (peça 1, p. 9-13) . O montante total previsto era de R$ 825.286,00, sendo que foi repassado/liberado pela Funasa R$ 320.000,00.
Acontece que, mesmo tendo recebido o total dos valores repassados pela Funasa, isto é, R$ 320.000,00 (peça 1, p. 235, 241 e 243) , a empresa WTM - Construções e Transportes Ltda. executou o equivalente a apenas R$ 95.117,01 (peças 1, p. 145 e 2, p. 353) , que corresponde a 11,5% do total previsto (R$ 825.286,00) .
Assim, não há como alegar que a falta de repasse da parcela restante implicou em prejuízo na execução do objeto por parte da empresa, pois não foram considerados executados nem mesmo os recursos totais recebidos. Ademais, conforme consignado, mesmo o restante considerado executado (11,5%) não atingiu o alcance social, isto é, foi considerado imprestável e assim não houve proveito para a municipalidade (peça 2, p. 34) . 
Agora será abordado o argumento de inexistência de ato caracterizador de improbidade administrativa.
As jurisdições exercidas pelos Tribunais de Contas têm assento constitucional e são exercidas de forma independente e autônoma à persecução eventualmente realizada pelo Ministério Público com base na Lei de Improbidade Administrativa - LIA (Lei 8.429/1992) .
Nesse diapasão, o julgamento das contas de gestores públicos constitui atribuição constitucional do Tribunal de Contas da União. A LO/TCU preleciona que o julgamento pela irregularidade das contas poderá se dar, dentre outros, no caso de prática de ato de gestão ilegal, bem como de ocorrência de danos ao erário decorrente de ato de gestão ilegítimo ou antieconômico (art. 16, inciso III, alíneas "b" e "c", da Lei 8.443/1992) , condutas as quais demonstradas nestes autos. Vê-se que o dispositivo legal não requer, portanto, vinculação necessária entre as irregularidades que maculam as contas do gestor com supostos atos de improbidade administrativa por ele praticados. É certo que estes, em determinadas situações, podem dar ensejo àquelas, mas não há amparo legal para condicionar a existência de um ao outro. Nessa linha há diversos entendimentos desta Corte de Contas:
A jurisdição exercida pelo TCU tem assento constitucional e é exercida de forma autônoma à persecução eventualmente realizada pelo Ministério Público com base na Lei de Improbidade Administrativa. Não há bis in idem caso ocorra condenação do responsável a ressarcir o erário em ambos os processos, uma vez que a parte pode demonstrar a uma das instâncias a quitação do débito já efetuada à outra instância. (Acórdão 1000/2015-TCU-Plenário, relator Ministro Benjamin Zymler) 
A independência entre as instâncias permite que uma mesma conduta seja valorada de forma diversa, em ações de natureza penal, civil e administrativa. A ação por improbidade administrativa, de natureza civil, não vincula o juízo de valor formado na seara administrativa. Apenas a sentença absolutória no juízo penal fundada no reconhecimento da inexistência material do fato tem habilidade para repercutir no TCU e afastar a imposição de obrigações e sanções de natureza administrativa. (Acórdão 344/2015-TCU-Plenário, relator Ministro Walton Alencar Rodrigues) 
Não há amparo legal para condicionar o julgamento pela irregularidade de contas à ocorrência de ato de improbidade administrativa. (Acórdão 1881/2014-TCU-Segunda Câmara, relator José Jorge) 
As instâncias civil, penal e administrativa são independentes, de forma que a existência de ação judicial contra o responsável não representa óbice ao andamento do processo no TCU. Na hipótese de o responsável também ser condenado no processo judicial e já ter quitado o débito, basta que apresente os documentos comprobatórios da quitação na esfera administrativa e vice-versa, o que afasta a possibilidade de pagamento em duplicidade da dívida. (Acórdão 3081/2009-TCU-Primeira Câmara, relator Ministro Augusto Nardes) 
Pelo exposto, as razões recursais de mérito alegadas não merecem acolhimento.
CONCLUSÃO
Em face da análise das razões recursais apresentadas, concluiu-se que:
	a) a empresa contratada que concorreu para o dano ao erário ao emitir documentos fiscais e recibos sem a correspondente prestação dos serviços, para dar aparência de regularidade à execução do convênio, deve ser responsabilizada solidariamente com o gestor público.
	b) não houve prejuízo ao contraditório e a ampla defesa, haja vista a Funasa ter tomado todas as medidas administrativas cabíveis. Ademais, não há prejuízo ao exercício do contraditório e da ampla defesa em razão do não chamamento do responsável aos autos na fase interna da TCE, pois nessa etapa, em que se coletam evidências para fins de apuração dos fatos e das responsabilidades, não há uma relação processual constituída. A garantia ao direito de defesa ocorre na fase externa, com a citação válida do responsável;
	c) a empresa recorrente não apresentou documentos comprobatórios capazes de comprovar a execução de serviços equivalentes aos recursos federais recebidos (R$ 320.00,00) . Ademais, os serviços executados foram considerados inservíveis para a população interessada.
	d) não há amparo legal para condicionar o julgamento pela irregularidade de contas à ocorrência de ato de improbidade administrativa. Não há vinculação necessária entre a norma que tipifica as condutas irregularidades apuradas (Lei Orgânica do TCU) com supostos atos de improbidade administrativa praticados.
V - PROPOSTA DE ENCAMINHAMENTO
Ante o exposto, submetem-se os autos à consideração superior, propondo-se:
 	I - conhecer do recurso de reconsideração interposto pela empresa WTM - Construções e Transportes Ltda. contra o Acórdão 8212/2018-TCU-Primeira Câmara, e, no mérito, negar-lhe provimento.
	II - 	dar ciência da deliberação aos recorrentes, aos órgãos/entidades interessados e à Procuradoria da República no Estado da Bahia (item 9.6) ."
É o relatório.

não há

Procurador Júlio Marcelo de Oliveira.

TOMADA DE CONTAS ESPECIAL. NÃO EXECUÇÃO DO OBJETO PACTUADO. MELHORAIS SANITÁRIAS. CITAÇÃO. REJEIÇÃO DAS ALEGAÇÕES DE DEFESA DA EMPRESA. REVELIA DO EX-PREFEITO. CONTAS IRREGULARES. DÉBITO. MULTA. REMESSA AO MPU. RECURSO DE RECONSIDERAÇÃO. CONHECIMENTO. NÃO PROVIMENTO. CIÊNCIA.

TOMADA DE CONTAS ESPECIAL (TCE)

Secretaria de Recursos (SERUR); Secretaria de Controle Externo de Tomada de Contas Especial (Secex-TCE).

Cuidam os autos de tomada de contas especial instaurada pela Fundação Nacional de Saúde (Funasa) , em razão da não execução do objeto pactuado no Termo de Compromisso TC/PAC 377/2007, celebrado em 31/12/2007, com o Município de Sobradinho/BA (peça 1, p. 45-47) , tendo por objeto "a execução da ação Melhorias Sanitárias Domiciliares", no âmbito do Programa de Aceleração do Crescimento - PAC, visando à construção de 288 módulos sanitários em residências da Vila São Joaquim, no mencionado município.
2.	Para a execução do ajuste foram previstos R$ 825.890,46, sendo R$ 25.890,46 como contrapartida do convenente e R$ 800.000,00, à conta do concedente (peça 1, 49) . A Fundação Nacional de Saúde creditou na conta bancária de titularidade da Prefeitura Municipal de Sobradinho/BA em 11/3/2011 o valor de R$ 320.000,00.
3.	Por meio do Acórdão 8212/2018-TCU-Primeira Câmara, este Tribunal julgou irregulares as contas do Sr. Genilson Barbosa da Silva, prefeito da municipalidade à época dos fatos, e da empresa WTM Construções e Transportes Ltda., condenou-os ao pagamento do débito apurado e aplicou-lhes, individualmente, a multa do art. 57 da Lei 8.443/1992 no valor de R$ 100.000,00.
3.	Conforme o voto condutor dessa deliberação, "o percentual executado da obra [11,5%] não teria gerado proveito social, ante a constatação de uma série de falhas construtivas não sanadas" (peça 41, p.1) . Dessa forma, a empresa foi condenada a ressarcir o montante por ela recebido (R$ 309.543,75) para execução do objeto do ajuste, em solidariedade com o então prefeito. Além disso, esse gestor foi condenado, adicionalmente, ao pagamento do débito referente a parcela remanescente de R$ 10.456,25.
II
4.	Nesta oportunidade, aprecio recurso de reconsideração interposto pela empresa WTM Construções e Transportes Ltda. contra o mencionado Acórdão 8212/2018-TCU-Primeira Câmara.
5.	Em síntese, a recorrente alega que (i) não seria parte legítima para compor o presente processo, uma vez que tão somente realizou as obras e emitiu as respectivas notas fiscais, devendo ser responsabilizado apenas o gestor municipal, pois foi o responsável pela prestação de contas; (ii) haveria nulidade na instauração da tomada de contas especial, dado que não teria havido a adoção de medidas administrativas, como por exemplo, a "realização de novas inspeções" para a verificação da causa do término da obra; e (iii) haveria excludente de sua responsabilidade, quer pelo cumprimento do contrato de prestação de serviços, quer por "fato da administração", ou, ainda, pela ausência de improbidade administrativa.
III
6.	Após o exame das razões recursais, a Secretaria de Recursos propõe conhecer do recurso para, no mérito, negar-lhe provimento. A proposição da unidade técnica contou com a anuência do representante do Ministério Público.
IV
7.	Feito esse breve histórico, passo a decidir.
8.	Preliminarmente, conheço do recurso interposto, uma vez que preenche os requisitos processuais aplicáveis à espécie.
9.	Acolho os pareceres precedentes e incorporo as análises efetuadas como razões de decidir, sem prejuízo das considerações a seguir.
10.	As preliminares suscitadas pela recorrente não merecem prosperar. Conforme consignou a Serur, a empresa contratada, ao emitir documentos fiscais sem a correspondente prestação dos serviços, concorreu para a ocorrência do dano ao erário, devendo, assim, ser responsabilizada solidariamente com o agente público, nos termos do art. 16, § 2º, da Lei 8.443/1992.
11.	No caso, a execução física se limitou a 11,5% do objeto pactuado, parcela que não teria gerado proveito social decorrente, inclusive, da série de falhas construtivas não sanadas.
12.	Também não merece ser acolhida a alegação de que haveria nulidade na instauração da tomada de contas especial em razão da não adoção de algumas medidas administrativas. Conforme a pacífica jurisprudência desta Corte, é irrelevante a ocorrência ou não de notificação anterior pelo órgão concedente, pois a instauração do contraditório, para fins de condenação por parte do TCU, ocorre na fase externa, por meio da regular citação pelo Tribunal. Em que pese tal entendimento, observo, contudo, que, conforme consignou a Serur, a responsável foi notificada em três oportunidades, optando por permanecer silente. Ademais, ao contrário do que afirma a recorrente, a Funasa realizou o acompanhamento da execução do objeto tendo sido realizadas pelo menos três visitas in loco para a fiscalização dos trabalhos.
13.	No que concerne à responsabilização da recorrente, registro que não há elementos nos autos capazes de comprovar a execução de serviços correspondente aos valores recebidos pela contratada, o que, como já consignado, nos termos do art. 16, § 2º, da Lei 8.443/1992, impõe à recorrente a obrigação de ressarcir os cofres públicos dos valores indevidamente recebidos.
14.	Por fim, como consignou a unidade técnica especializada, o julgamento pela irregularidade de contas não está condicionado à ocorrência de ato de improbidade administrativa, pois a jurisdição exercida pelo TCU tem assento constitucional e é exercida de forma autônoma à persecução eventualmente realizada pelo Ministério Público. Assim, nos termos do art. 71, inciso II, da Constituição Federal, basta que o responsável concorra para o prejuízo ao erário.
15.	Dessa forma, considerando que as razões recursais não se mostram aptas a afastar os fundamentos da decisão recorrida, entendo que o recurso deva ser conhecido para, no mérito, ser-lhe negado provimento.
	Ante o exposto, em linha com os pareceres precedentes, voto no sentido de que o Tribunal adote o acórdão que ora submeto à deliberação deste Colegiado.
TCU, Sala das Sessões Ministro Luciano Brandão Alves de Souza, em 30 de julho de 2019.
BENJAMIN ZYMLER 
Relator